臺灣臺北地方法院民事判決　　　　　　　 94年度訴字第686號
原　　　告　行政院農業委員會苗栗區農業改良場
法定代理人　丁○○
訴訟代理人　丙○○
　　　　　　王昧爽律師
複　代理人　余西鈞律師
被　　　告　甲○○
　　　　　　乙○○○
共　　　同
訴訟代理人　胡文英律師
上列當事人間請求返還房屋事件，本院於民國94年9月19日言詞
辯論終結，判決如下：
    主  文
被告應自坐落台北市○○區○○段五小段二八九地號土地上，門
牌號碼台北市大安區○○○路○段一一九巷五十號房屋遷出，將
房屋返還原告，並將如附圖所示Ｃ、Ｆ部分建物拆除，將土地返
還原告。
被告應給付原告新臺幣柒萬肆仟陸佰肆拾肆元及自民國九十四年
七月二十七日起至清償日止按年利率百分之五計算之利息，並自
民國九十四年二月一日起至返還前開房屋之日止，按月給付新臺
幣壹萬捌仟陸佰陸拾壹元之損害金。
訴訟費用由被告負擔。
本判決於原告以新台幣壹佰肆拾玖萬貳仟玖佰元為被告供擔保後
，得假執行。但被告如以新台幣肆佰肆拾柒萬捌仟柒佰元為原告
預供擔保，得免為假執行。
    事實及理由
一、按訴狀送達後，原告不得將原訴變更或追加他訴。但被告同
    意或擴張、減縮應受判決事項之聲明者，不在此限。被告於
    訴之變更或追加無異議，而為本案之言詞辯論者，視為同意
    變更或追加。民事訴訟法第255條第1項第1、3款、第2項定
    有明文。
    原告原起訴請求「(一)被告應自坐落台北市○○區○○段5小
    段289地號土地上，門牌號碼台北市大安區○○○路○段119
    巷50號房屋遷出，將房屋返還原告，(二)被告應給付原告新台
    幣（下同）63,248元及自起訴狀繕本送達被告之翌日起至清
    償日止按年利率5％計算之利息，並應自民國94年2月1日起
    至返還前開房屋之日止，按月給付15,812元之損害金。」
    嗣於94年7月21日具狀追加請求被告應將如附圖所示C、F部
    分建物拆除，將土地返還原告，並擴張原聲明第二項為「(二)
    被告應給付原告63,248元及自起訴狀繕本送達被告之翌日起
    至清償日止，按年利率5％計算之利息，並自94年2月1日起
    至返還前開房屋之日止，按月以18,661元計算之損害金。」
    因被告對於追加部分無異議而為本案之言詞辯論，視為同意
    追加，故連同擴張聲明部分，均予准許，合先說明。
二、原告起訴主張：
    原告係坐落台北市○○區○○段5小段289地號國有土地之管
    理機關，其上門牌號碼台北市大安區○○○路○段119巷50號
    房屋為原告管理之員工宿舍。被告甲○○原任職於原告而借
    住系爭房屋，嗣於60年9月1日退休，借貸目的已完畢，應將
    系爭房屋返還原告，詎未返還，又出境國外多年，未實際居
    住，原告遂於93年7月27日及93年9月8日行文被告甲○○，
    請其於93年9月30日前將系爭房屋騰空交還原告，被告甲○
    ○置之不理，另系爭房屋現由被告乙○○○無權占有，依民
    法第470條、第767條規定，被告應遷讓並返還房屋。另經台
    北市大安地政事務所勘測結果，如附圖所示C、F部分建物面
    積10平方公尺、25平方公尺，係被告未經原告同意所增建，
    屬無權占有，被告應將該部分增建拆除，將土地返還原告。
    又原告已於93年9月30日終止使用借貸關係，被告自93年10
    月1日起無權占有，應返還原告相當於租金之不當得利。而
    系爭房屋已老舊，難估算其價值，故以被告所占用如附圖所
    示C、D、F部分建物面積10平方公尺、65平方公尺、25平方
    公尺，合計100平方公尺，以及93年1月申報地價每平方公尺
    44,787元為基準，依土地法第97條第1項規定，按申報地價
    年息5%計算，每月不當得利為18,661元，自93年10月1日起
    至93年1月31日止共四個月之不當得利為74,644元。
    對被告答辯之陳述：
    兩造間並無互易契約，被告所提認證書，係被告乙○○○對
    原告之承諾書，為單獨行為。
    爰聲明請求：
    (一)被告應自坐落台北市○○區○○段5小段289地號土地上，
      門牌號碼台北市大安區○○○路○段119巷50號房屋遷出，
      將房屋返還原告，並將如附圖所示C、F部分建物拆除，將
      土地返還原告。
    (二)被告應給付原告74,644元及自起訴狀繕本送達被告之翌日
      即94年7月27日起至清償日止，按年利率5％計算之利息，
      並自民國94年2月1日起至返還前開房屋之日止，按月以
      18,661元計算之損害金。
    (三)願供擔保，請准宣告假執行。
三、被告答辯稱：
    被告甲○○基於公法任職關係，配住系爭房屋，並非無權占
    有。因原告就系爭房地有就地改建專案，名為省有眷舍，被
    告有輔建配售請求權，故被告依原告令函，分別於75年、81
    年間書立切結書，載明「為原住眷舍，願意無條件交還原機
    關辦理就地改建，改建之省有眷舍房地輔建配售」等語，並
    經認證在案。被告拋棄宿舍占有使用權，以取得原告承諾就
    地改建宿舍配屬請求權，其性質為互易契約。原告未依約交
    付改建之宿舍，乃債務不履行，被告以原有占有使用權對抗
    ，非無權占有。另被告甲○○年老體弱，暫時在美國休養，
    系爭宿舍暫由被告乙○○○占有管理，係占有輔助人，故原
    告謂被告甲○○無實際居住事實，顯有誤會。倘若認被告無
    權占有，原告之損害係因原告就地改建案拖延時日所致，原
    告與有過失，爰請免除相當於租金之不當得利。並提出認證
    書影本為證。
    爰聲明：原告之訴及假執行之聲請均駁回。如受不利判決，
    願供擔保請准宣告假執行。
四、兩造不爭執部分：
    (一)原告係坐落台北市○○區○○段5小段289地號國有土地之
      管理機關，其上門牌號碼台北市大安區○○○路○段119巷
      50號系爭房屋為原告管理之員工宿舍。
    (二)被告甲○○原任職於原告而借住系爭房屋，嗣於60年9 月
      1日退休。
    (三)系爭房屋目前僅有被告乙○○○實際占用。
    (四)原告於93年7月27日及93年9月8日行文被告甲○○，請其
      於93年9月30日前將系爭房屋騰空交還原告。
    (五)台北市大安地政事務所94年5月23日函附土地複丈成果圖
      。
五、得心證之理由：
    (一)請求被告甲○○返還房屋部分
      系爭房屋及所坐落之系爭國有土地，均由原告管理，被告
      甲○○因任職關係獲准配住系爭房屋，其性質為使用借貸
      ，目的在使被告甲○○安心盡其職責，故被告甲○○既已
      退休離職，喪失其與原告間之任職關係，當然應認依借貸
      之目的，已使用完畢，原告自得請求返還（最高法院91年
      台上字第1926號判例意旨可資參照）；又被告甲○○自承
      出境國外多年（有被告所提存證信函影本可證），故原告
      另以被告甲○○未實際居住，依94年6月29日廢止前之事
      務管理規則第256條及第259條規定，於93年9月8日函請被
      告甲○○於93年9月30日前將系爭房屋騰空返還原告，然
      被告甲○○迄未返還。從而，原告主張其得依民法第470
      條及第767條規定，請求被告甲○○返還系爭房屋，非無
      理由，應予准許。
    (二)請求被告乙○○○返還房屋部分
      另系爭房屋現由被告乙○○○占有，被告乙○○○雖辯稱
      其使用權源係曾與原告成立互易契約，然原告否認之。經
      查，被告所稱互易契約，僅係被告乙○○○所書立，經法
      院公證處認證之切結書，形式上已難認係與原告簽訂之契
      約；且依切結書所載：「為原住眷舍，願意無條件交還原
      機關辦理就地改建，改建之省有眷舍房地輔建配售，本人
      同意一切按行政院頒『台北市區公有眷舍房地專案處理實
      施計劃』，與眷舍房地處理有關規定辦理，如未能在規定
      期限內辦妥繳清自備款及辦理貸款簽約等手續，其輔建配
      售案同意註銷，以後並放棄輔購住宅或申配公有眷舍等一
      切權利」等語，被告乙○○○已書明願意將原住眷舍「無
      條件交還」原機關辦理就地改建，益難謂原告就被告乙○
      ○○交還系爭房屋一事曾承諾任何條件。至於交還房屋後
      ，被告是否得就改建後眷舍主張配售之權利，應屬另一法
      律關係，難認與交還系爭房屋有對價關係。故原告依民法
      第767條規定，請求被告乙○○○返還系爭房屋，亦非無
      據，應予准許。
    (三)請求被告拆除增建物及返還土地部分
      系爭土地既屬原告管理之國有土地，被告未經原告同意，
      擅於其上建造如附圖所示C、F部分面積10平方公尺、25
      平方公尺之建物，屬無權占有。故原告主張被告應將該部
      分增建拆除，將土地返還原告，為有理由。
    (四)請求被告給付損害金部分
      按無權占有他人土地，可能獲得相當於租金之利益，為社
      會通常之觀念。是原告主張其於被告甲○○使用完畢後，
      已於93年9月8日函請被告甲○○於93年9月30日前返還系
      爭房屋，故被告自93年10月1日起無權占有，應返還原告
      相當於租金之不當得利，並無不合。參酌本院於94年4月1
      日勘驗系爭房屋之筆錄所載：系爭房屋面對之119巷道寬
      度約容一車經過，附近民族國中前之119巷道為雙向二線
      道，車輛往來亦不頻繁，而系爭房屋右側119巷巷口即為
      羅斯福路四段，面對公館圓環，右鄰羅斯福路派出所，位
      於師大分部站及捷運公館站間等情，可見系爭房屋緊鄰之
      巷道往來車輛不多，不致喧擾，然而出了不遠之巷口，即
      近公館商圈及文教區，不僅交通便利，生活機能亦佳，實
      為鬧中取靜之地點，故原告未計算系爭房屋之價值，僅以
      如附圖所示C、D、F部分建物坐落系爭土地之面積合計100
      平方公尺，及93年1月申報地價每平方公尺44, 787元為基
      準，依土地法第97條第1項規定，按申報地價年息5% 計算
      得每月相當於租金之不當得利為18,661元，應屬恰當。從
      而，原告請求自93年10月1日起至93年1月31日止共四個月
      之不當得利74,644元，及自93年2月1日起至返還系爭房屋
      及土地之日止，每月相當於租金之不當得利損害金18,661
      元，應予准許。
六、假執行之宣告：
    兩造分別陳明願供擔保，聲請宣告假執行及免為假執行，經
    核均無不合，爰分別酌定相當擔保金額准許之。
七、本件事證已臻明確，兩造其餘攻擊防禦方法及未經援用之證
    據，經本院斟酌後，認為均不足以影響本判決之結果，爰不
    一一論述，併此敘明。
八、結論：原告之訴為有理由，依民事訴訟法第78條、第85條第
    1項前段、第390條第2項，判決如主文。
中　　華　　民　　國　　94　　年　　9　　月　　26　　日
                  民事第四庭    法　官　林玲玉
以上正本係照原本作成
如對本判決上訴，須於判決送達後20日內向本院提出上訴狀
中　　華　　民　　國　　94　　年　　9　　月　　26　　日
                                書記官　江虹儀
